臺灣高等法院臺南分院刑事判決
上　訴　人　臺灣臺南地方法院檢察署檢察官
上　訴　人
即　被　告　己○○
上　訴　人
即　被　告　戊○○
上　訴　人
即　被　告　乙○○
上　訴　人
即　被　告　辛○○
共　　　同
選任辯護人　王家鈺　律師
上列上訴人因被告偽造文書等案件，不服臺灣臺南地方法院八十
六年度訴字第一九三八號中華民國八十八年四月十六日第一審判
決（起訴案號：臺灣臺南地方法院檢察署八十三年度偵字第八九
三七、一一００三號），提起上訴，判決後經最高法院第二次發
回更審，本院判決如下：
      主　　　文
原判決關於己○○、戊○○、乙○○、辛○○部分均撤銷。
己○○、戊○○、乙○○、辛○○共同連續行使偽造私文書，足
以生損害於他人，各處有期徒刑陸月，如易科罰金均以參佰元折
算壹日。乙○○、辛○○均緩刑貳年。
附表所示之文書上所偽造之署押伍個及附表編號一所示支票背面
偽造之「癸○○」印文參個均沒收。
      事　　　實
一、己○○係設於臺南縣麻豆鎮茂松育樂股份有限公司（下稱茂
    松公司，於民國八十一年十二月一日成立）及設於高雄市愛
    藍企業股份有限公司（下稱愛藍公司，於民國七十五年九月
    十日成立）股東兼董事長，戊○○（己○○之子）係茂松公
    司股東及設於高雄市中群室內設計股份有限公司（下稱中群
    公司，於民國八十二年十一月五日成立）董事兼現場負責人
    ，乙○○亦係中群公司董事，辛○○則係愛藍公司會計。緣
    於民國（下同）八十一年九月間，先由己○○名義占百分之
    六十，庚○○名義占百分之四十，共出新台幣（下同）資五
    千五百萬元，先簽訂合夥契約，在臺南縣麻豆鎮建造歐帝保
    齡球館及可加麗餐廳，當即委由己○○全權負責該項工程之
    建造，並即籌設茂松公司（己○○再以其子陳大正、戊○○
    及媳婦楊春粉，庚○○再以吳王葉、林伯壎等共七人為股東
    ，於八十一年十二月一日成立，嗣後再加入陳崧、丁○○
    為股東）經營，詎己○○竟意圖為自己不法之利益，夥同辛○○、戊○○、乙○○，先後基於概括之犯意聯絡，由負責
    承包該工程之戊○○虛列如附表所示工程費用，交由辛○○
    制作不實請款單，並在請款單上冒簽如附表所示請款人姓名
    ，及在附表編號一所示三張支票背面偽造「癸○○」之印文
    ，持向茂松公司領取如附表所示工程費共計二百十九萬七千
    元，違背其受委託應為茂松公司利益經營之任務，致茂松公
    司受有支付虛列帳目之損害，足生損害於茂松公司及癸○○
    。其偽造請款單請領工程款之承包工程廠商名稱、偽造之請
    款單及金額、請款所簽發之支票、支票提示人詳如附表所示
    。又偽造癸○○印章蓋印於附表編號一之三張支票背面，以
    表示委由戊○○之帳戶領取該款。嗣經茂松公司股東陳松
    等人於八十二年十一月二十七日與辛○○就上開工程費會帳
    結果，發現上開虛列工程款情事，己○○、戊○○、乙○○
    、辛○○為免事跡敗漏，即由乙○○出面向承作該工程之承
    包廠商莊銘、子○○（以上二人經原審判決無罪，上訴本
    院駁回上訴確定）、癸○○、丙○○、甲○○補行簽名或補
    記理由，再由乙○○於八十二年十二月二十九日制作報告乙
    份，表示該工程期間支出之工程費屬實，至請款單簽名不符
    部分係因當時工程帳單太多，會計擔心弄亂而先作註記待領
    款後再劃銷等為之搪塞。
二、案經茂松公司股東庚○○、陳崧、林伯壎、吳王葉、丁○○訴由臺灣臺南地方法院檢察署檢察官偵查起訴。
        理　　　由
壹、證據能力方面：
一、上訴人即被告以：(一)告訴人所提八十二年三月九日之單據係
    告訴人非法取得，且非正本，無從證明該文書之真實性，性
    質上不失為傳聞證據，當然無證據能力；(二)麻豆郵局八十三
    年七月八日第二六七號存證信函，係第三人林伯壎所為，依
    刑事訴訟法第一五九條第一項無證據能力；(三)告訴人所提訴
    外人丙○○之女友暗藏錄音機盜錄被告戊○○之談話並加以
    剪接內容所合成，該錄音帶既係竊聽盜錄剪接所得，即係違
    法取得，故而該錄音帶及錄音譯本當然無證據能力云云。
二、惟查：
（一）就(一)部分告訴人所提八十二年三月九日之單據（即請款單
      ），被告固稱係告訴人非法取得，然告訴人則稱係被告所
      交付，惟查告訴人所提八十二年三月九日之請款單，經核
      與被告於偵查中提出之該日之請款單原本相符（詳臺灣臺
      南地方法院檢察署八十三年度偵字第八九三七號卷一第二
      ○九頁上、第二一○頁上、第二一三頁下、第二一四頁下
      、第二二一頁），且被告戊○○於於八十三年七月十一日
      與丙○○等人所談話錄音中，自承該文件由渠所交付予告
      訴人等情，自得為證據。
（二）就(二)部分麻豆郵局八十三年七月八日第二六七號之存證信
      函，為股東林伯壎致被告己○○，係茂松公司董事長己○○一年來未將工程費結算提交股東會，因發現未符合會計
      法程序，因而催告於七日內提出正確會計報表交由股東會
      查閱，以確認公司財產，有該存證信函在卷可稽（詳臺灣
      臺南地方法院檢察署八十三年度偵字第八九三七號卷一第
      九十九頁至第一○一頁），僅係證明有催告之行為，而林
      伯壎係茂松公司之股東，有股東名冊在卷可佐（詳臺灣臺
      南地方法院檢察署八十三年度偵字第八九三七號卷一第二
      十頁），亦係告訴人之一，則該存證信函自有證明有催告
      行為之證據能力。
（三）就(三)部分之錄音帶係證人癸○○、丙○○及甲○○，因接
      到告訴人委託壬○○律師於八十三年七月八日以麻豆郵局
      二六三、二六四、二六六號存證信函，代為催告證人等，
      對於八十二年三月九日請款單請領之金額，應為提出請款
      明細表及領取之文件，或將溢領之部分退還，因證人等三
      人認未領取該款，即於八十三年七月十一日三人與丙○○
      當時之女友丑○○共四人，一起去找被告戊○○瞭解，就
      當時所為之談話而為錄音，雖未讓被告戊○○知悉有在錄
      音，然並非盜錄竊聽，告訴人於八十四年三月二十日狀附
      之錄音帶，經本院於九十三年十二月二十日之勘驗，並做
      成勘驗筆錄及譯本（詳本審卷二第十四頁至第三十四頁）
      ，經被告表示對該譯本及A係其聲音並無意見，而該錄音
      帶經送法務部調查局鑑定就該捲錄音帶（即編號C）並未
      發現有中斷痕跡，亦有法務部調查局九十四年二月二十四
      日調科參字第09400076650號函在卷可稽，自有證據能力
      。
貳、實體方面：
一、訊之上訴人即被告己○○、戊○○、乙○○、辛○○，均矢
    口否認有前揭之犯行，被告己○○固供承有告訴乙○○帳不
    符，請乙○○去查帳，伊是負責球場的整個工作，控制總預
    算，會計辛○○在作帳，至於請款單是伊交給中群公司的戊○○等之事實，惟辯稱：伊與告訴人庚○○以百分之六十與
    四十比例出資，於八十一年九月間合夥興建上開球館，並非
    接受茂松公司委託興建，茂松公司當時尚未成立，該工程係
    伊發包由中群公司以總價六千五百萬元承攬負責施工興建，
    伊負責控制總預算，由會計辛○○作帳，該請款單有愛藍公
    司印文，並非以茂松公司名義制作，又因告訴人庚○○資力
    不足，均由伊先代墊資金，迄球館開始營業仍未繳足應付之
    股金，嗣以球館設備向中國租賃公司貸款三千五百萬元支應
    後，雙方於八十二年三月六日會帳結案，告訴人庚○○並於
    三月十一日領得二百八十三萬二千一百元，則告訴人就系爭
    球館與餐廳工程款應係已全數結清，工程款並未重覆請款重
    覆估算，工程是中群公司設計、施工、監工、完工的，伊未
    接觸不知情，至於中群公司如何再行將各部門分類發包，則
    與伊無涉云云；被告戊○○固坦承美商花旗銀行高雄分行帳
    戶0000000000、00000000000號是伊
    的，伊知道乙○○有拿請款單給廠商補簽名等事實，惟辯稱
    ：伊係代表中群公司以總價向愛藍公司承包該工程，該請款
    單亦為愛藍公司內部之請款憑據，與茂松公司無涉，而請款
    單上文字僅係填載應支付工程款項之人係何公司行號，純為
    供中群公司辨認付款科目之用，僅供中群公司核對文件，本
    屬會計權責內之私文書，是以有關五件工程是中群公司的內
    部帳單，伊只是在查廠商有無請款，後來被股東拿去，並沒
    有重複虛列云云；被告乙○○固坦承伊有拿請款單給廠商補
    簽名，請款單上的補記事由是伊補記的，報告也是伊記的等
    事實，惟辯稱：己○○發現帳目不符，囑伊查帳，是己○○
    叫伊去詢問癸○○、甲○○、丙○○莊銘及子○○有無領
    到該款項，他們有受到該款項，故持請款單給廠商補簽名並
    補記事由云云；被告辛○○固坦承有在請款單記載「鄭阿惠
    」、「蔡麗卿」、「甲○○」、「佘」等字，惟辯稱：系爭
    附表之請款單非伊制作，而請款單名字記載，祇在記明何人
    請款，僅為愛藍公司辨識付款之對象，應非偽造云云。
二、經查：
（一）前揭事實，業據告訴人即茂松公司股東庚○○、陳崧、
      林伯壎、吳王葉、丁○○指訴綦詳，核與證人癸○○、丙○○及子○○於偵查中、原審及本院前審、本審審理時，
      及證人莊銘於偵查中、原審及本院前審審理時，及證人
      甲○○於偵查中、原審及本院本審審理時證述之情節相符
      ，並有茂松公司、愛藍公司及中群公司執照及董事、監察
      人名單，及茂松公司、愛藍公司股東名簿，茂松公司營業
      人銷售額與稅額申報書、陳崧致被告己○○信函、被告
      乙○○出據之報告書、估價單、請款單、被告請律師所擬
      給承包廠商致壬○○律師委託書函及空白書函、麻豆工程
      款開辦費明細、工程款差價明細表、林伯壎、吳王葉致被
      告己○○存證信函、林伯壎、吳王葉向台灣省政府建設廳
      申請自行召集茂松公司臨時股東會申請書、台灣省政府建
      委託致承包商存證信函、林伯壎致己○○存證信函、中群
      公司設立登記事項卡、工程款明細、會帳單、結算申報書
      、茂松公司章程、麻豆股東股份比例分配表、入股款紀錄
      、股權讓渡契約書、應付款各股出資表、邀請函、照片、
      臨時股東會議紀錄、被告所提庚○○出資日期及金額明細
      表、合夥契約書、支票、台灣土地銀行新興分行八十四年
      一月十七日八四興存字第三五號函、工程代墊差額明細表
      、付款支票明細表、合夥股份讓與契約書、茂松公司八十
      四年八月三十一日股東會議紀錄、八十五年九月十七日己○○將股份讓與丁○○契約書及八十五年十一月十六日委
      由律師通知庚○○已讓與股份、台灣土地銀行八十六年九
      月十七日興存字第八六００八一六號函、台灣土地銀行八
      十六年九月二十二日興存字第八六００八四四號函、華南
      銀行麻豆分行九十二年三月二十六日華麻字第○四六號函
      、確認書及中國信託商業銀行匯款回條、法務部調查局九
      十四年二月二十四日調科參字第○九四○○○七六六五○
      號函等資料在卷可稽，復有告訴人陳崧等人於八十四年
      三月二十日呈報狀內所附被告戊○○供述虛列工程款之錄
      音帶一卷及錄音譯文及本院勘驗錄音帶之譯文可證。
（二）附表所示簽發之支票除編號二1、2、4之支票係由丙○○
      提示外，其餘之支票金額均係被告戊○○設於美商花旗銀
      行高雄分行提示付款，業據被告戊○○供承在卷，復有台
      灣土地銀行新興分行八十四年一月十七日八四興存字第三
      五號函檢附前開支票及提示付款，台灣土地銀行八十六年
      九月十七日興存字第八六００八一六號函及戊○○陳報之
      其銀行帳戶在卷可稽（詳臺灣臺南地方法院檢察署八十三
      年度偵字第八九三七號卷二第二十三頁至第三十四頁、同
      上偵查卷三第128、155頁）。又被告辛○○亦供承請款單
      上「鄭阿惠」、「蔡麗卿」、「甲○○」、「佘」等簽名
      為其所簽，而證人癸○○、甲○○、丙○○復於偵審中均
      證稱：附表所示請款單上之簽名非其所為，除附表編號二
      1、2、4外，並未領取附表所示支票之金額等語（詳後述
      ）。上訴人即被告等雖以前詞置辯，然查：
    (一)證人癸○○於偵查中證稱：「（有無領七十萬元？）沒有
      」、「（是否確實沒有領七十萬？）是的，八十二年十一
      月間叫我補簽」、「既沒有做七十萬，為何簽名？）因以
      前在仁德有做七十萬工程，弄不清楚才簽名」（詳臺灣臺
      南地方法院檢察署八十三年度偵字第八九三七號卷一第二
      二九頁正反面）、「我沒看過（附表編號一）三張支票，
      後面章不是我蓋的」（詳臺灣臺南地方法院檢察署八十三
      年度偵字第八九三七號卷二第一八二頁）、「戊○○叫我
      去做油漆工程，沒有契約，口頭上講，做十多天，工程款
      五十萬元」、「劉鳳玉是我太太，我不認識鄭阿惠」、「
      我領工程款後隔很久，乙○○拿七十萬元之請款單給我簽
      ，他說上次我請的工程款單遺失，公司需要請我補簽，當
      時我記不清工程款是五十萬元或七十萬元，我就簽了，至
      接到告發人存證信函才清楚有異，我有找乙○○理論，他
      說沒關係，到時候就說有領就好，至於字據不是我寫的，
      戊○○找我做工程沒有表示工程是何人」、「證七（詳臺
      灣臺南地方法院檢察署八十三年度偵字第八九三七號卷一
      第三十頁）一至五不是我意思寫的，歐帝、可加利我都有
      做，五十萬元工程包含這二家」、「附表編號一之三張支
      票我都沒看過，不知這三張支票的工程，印張絕對不是我
      蓋的，做工程時沒有拿票向戊○○貼現，接告訴人存證信
      函後，有與丙○○、甲○○找戊○○，錄音是我們三人錄
      的，錄音譯文內容實在」（詳臺灣臺南地方法院檢察署八
      十三年度偵字第八九三七號卷三第八十七頁背面至第九十
      頁、第一三九頁）；於原審證：我只是請款五十萬元，我
      承包工程已簽過五十萬元之後，乙○○再要求我補簽七十
      萬元，因我承包很多，數目忘記，因當時乙○○說公司遺
      失請款單，叫我補簽，實際上我承包五十萬元，在地檢署
      所述實在，請款單除簽名部分外都不是我寫的等語（詳原
      審卷第一三一頁）；復於本院前審到庭證稱：錄音帶是譯
      文這些內容，做油漆領到五十萬元，麻豆保齡球館不是以
      坪數計算，麻豆工程是做完後看工資多少，料多少，利潤
      多少來算的等語（詳本院上更一卷一第二四四頁、第二四
      七頁）；再於本審九十三年十二月六日交互詰問時證稱：
      「我沒有領到七十萬元工程款」、「八十二年十一月間，
      乙○○找我說戊○○公司帳目丟掉了，要我在請款單上補
      簽名，沒有注意我就簽名」、「判決附表編號一之三張支
      票我沒有領取，該三張支票後面之印章不是我的，我沒有
      看過這三張支票」、「我有接到庚○○或陳松寄的存證
      信函，我當時只是覺得內容不實在，怎麼可以被冤枉，他
      沒有要我配合」、「八十二年三月九日請款單（見臺灣臺
      南地方法院檢察署八十三年度偵字第八九三七號卷一第二
      ○七頁）金額七十萬元我沒有領到」、「該請款單上原請
      款人寫鄭阿惠不是我寫的，也不是我劃掉」、「（臺灣臺
      南地方法院檢察署八十三年度偵字第八九三七號卷一第二
      ○九頁）上之藍字不是我寫的，應是乙○○寫的，是他寫
      後要我簽名」、「（你對被告質疑他家一六七坪油漆工程
      是你做的就要三十多萬元，而系爭保齡球館及餐廳七百多
      坪，何以油漆工程款僅五十萬元？）他家的裝璜是很高級
      ，原料是高級的，所以油漆花費很多，保齡球館不是用高
      級油漆」、「系爭油漆工程款我確只有領到五十萬元，沒
      有領到七十萬元」等語（詳本審卷一第二五七頁至第二六
      二頁）。足見證人癸○○確未領取附表編號一之三張支票
      ，及於該支票背面蓋其印文，更無領取該三張支票之款，
      其等去找戊○○時，戊○○確有講如錄音帶譯文所載之語
      甚明。
    (二)證人丙○○於偵查中證稱：「附表編號二之四張支票，除
      三十五萬元那張我沒看過，後面只有戊○○簽名而已，我
      沒蓋章」（詳臺灣臺南地方法院檢察署八十三年度偵字第
      八九三七號卷二第一八二頁），「鄭阿惠是我嫂嫂，我和
      我科哥哥合夥，請款打折後領五十萬元，另有叫我叫材料
      三萬多元，工程款均有拿到，我嫂嫂在高雄領十萬元，剩
      下我在台北向戊○○領的，八十二年三月九日之請款單是
      我簽名，下方的字我不知何人寫的，但是乙○○拿給我簽
      ，他說公司要做帳，叫我補簽『丙○○』，我只做五十多
      萬元，領到五十萬元而已，我與我嫂嫂共領三張支票而已
      ，不是四張八十五萬元」、「接到告訴人存證信函，我帶
      的，工程款只有做台北工程有預支現金十萬元，其餘都是
      支付支票，不曾拿中群的票向戊○○調現，三十五萬元支
      票我從未見過這張支票，更沒有拿此張支票向戊○○調現
      等語（詳臺灣臺南地方法院檢察署八十三年度偵字第八九
      三七號卷三第七十三頁背面、第七十四頁、第一四○頁）
      ；於原審證稱：我實際承包五十三萬八千元，請款單是我
      簽名沒錯，但我當時沒詳細注意數目，至於補簽是乙○○
      要我補簽，他說為方便作帳，數額與實際承包數目不同，
      係我誤以為是別處工程款，實際核發工程款是五十萬元，
      請款單除簽名部分外，不是我寫的等語（詳原審卷第一三
      一背面）；復於本院前審證稱：錄音是我們去找戊○○談
      話時錄的，我們問為何有這存證信函，到底情形如何，請
      戊○○解釋給我、癸○○及甲○○聽，錄音帶有交給告訴
      人，當時錄音內容有講這些，我領到麻豆保齡球館風管工
      程款共五十萬元，施工期間去請款、結帳、領支票沒有與
      己○○接觸過，在迴龍工程有預支十萬元，其他工程都是
      完工後才請款等語（詳本院更一卷一第二四一頁至第二四
      三頁）；再於九十三年十二月六日本審證稱：「附表編號
      二內三十五萬元支票沒有拿也沒有領取，那不是我應該領
      之工程款」、「偵查中我提出之錄音帶是真的，沒有偽造
      及剪接，聲音是和戊○○對話，沒有偽造及斷章取義」、
      「錄音機是我女友帶的，放在皮包內，錄音時沒有告訴戊○○。他不知情」、「（臺灣臺南地方法院檢察署八十三
      年度偵字第八九三七號卷一第二一○頁）八十二年三月九
      日之請款單是我簽的，他說公司要做帳，叫我簽的，我沒
      有領到七十五萬元，他拿一疊支票給我說是麻豆工程款的
      ，我就簽了，實際上我領了五十萬元，三十五萬元部分我
      沒看過」、「（臺灣臺南地方法院檢察署八十三年度偵字
      第八九三七號卷一第二一二頁）下面之字跡是乙○○寫的
      ，他寫好拿給我簽的」、「我沒有向他預支三十五萬元，
      只有借一次在迴龍借十萬元」、「我們共有我、我女友、
      甲○○及癸○○等四人去錄音，我們有拷貝給告訴人」等
      語（詳本審卷一第二六五頁至第二六八頁）。足見證人丙○○並未領取附表編號二之３所示之三十五萬元支票及款
      項，而其會與其女友及癸○○、甲○○前往戊○○住處為
      錄音，係因三人接到告訴人之存證信函，因認未領取該款
      才前往理論所為之談話錄音甚明。
    (三)證人甲○○於偵查中證稱：「Ａ0000000、000
      0000這二張票，我沒領過」等語（詳臺灣臺南地方法
      院檢察署八十三年度偵字第八九三七號卷二第一八二頁背
      面），「證十七（即臺灣臺南地方法院檢察署八十三年度
      偵字第八九三七號卷一第四十頁）請款單上的請款人『甲○○』不是我簽的，製單上的『甲○○』是我簽的，是事
      後他們表示要做帳叫我簽的，證十七估價單我有做，其中
      八千元相送不算帳，證十七左下方格內是乙○○叫我寫的
      ，他說公司作帳叫我補簽，並沒有領到三十九萬元，我只
      領八十三萬元及四萬七千三百二十五元，其他部分是乙○○寫的，不是現場寫，不知何人寫的」、「接告訴人存證
      信函後有與癸○○及丙○○依起去找戊○○談話有錄音，
      我不曾拿工程款支票向戊○○調現，也沒有拿共三十九萬
      元二張支票向戊○○調現等語（詳臺灣臺南地方法院檢察
      署八十三年度偵字第八九三七號卷三第七十四頁背面、第
      七十五頁、第一四一頁）；於原審證稱：「我實際承包裝
      璜工程款八十三萬元，但事後乙○○叫我補簽一張請款單
      ，因為他說公司的需要，實際上核發八十三萬元，請款單
      上除了簽名部分外，都不是我寫的」、「施工期間有追加
      裝紅黑遮布簾及排水管重新施工，但沒有追加，這部分我
      自行吸收」、「窗簾有追加工程，在告訴狀證十七窗簾增
      加估價五萬五千三百二十五元，但八千元是贈送，扣除後
      增加四萬七千三百二十五元，但這部分不屬於請款單三十
      九萬元之部分，這是列入一般正常工程」、「我是乙○○
      叫我補開的，我當時承包多處工程，不確定他說的，我才
      同意簽名」等語（詳原審卷第一三一頁背面、第二○九頁
      至第二一一頁）；再於九十三年十二月六日本審交互詰問
      時證稱：「附表編號三之三十九萬元二張支票我沒有領」
      、「我有借支過，還時是在工程完工後工程款的總數減掉
      」、「（臺灣臺南地方法院檢察署八十三年度偵字第八九
      三七號卷一第二一四頁）八十二年三月九日三十九萬元之
      請款單之請款欄之『甲○○』不是我寫的，製單欄上之『
      甲○○』才是我寫的」、「我沒有領到三十九萬元，我以
      前所講的實在」、「（臺灣臺南地方法院檢察署八十三年
      度偵字第八九三七號卷一第二二○頁）用藍筆所寫的字是
      我寫的，我是照乙○○講的我寫的，不知道他的作用，麻
      豆保齡球館我領到八十三萬元，追加窗簾的四萬多元我有
      領到，三十九萬元沒有領到」、「我只做（臺灣臺南地方
      法院檢察署八十三年度偵字第八九三七號卷一）第二一八
      頁這張估價單，公司要我補第二一九頁這張估價單」等語
      （詳本審卷一第二七○頁至第二七四頁）。足見證人甲○○亦未領取附表編號三之支票及金額甚明。
（三）證人即已判決無罪確定之被告莊銘、子○○於偵訊及原
      審理時雖均供稱：有在請款單上簽名，並有領到這些錢云
      云，惟查：
    (一)被告莊銘於檢察官偵訊時先供稱：伊有跟戊○○領二十
      八萬二千元，請款單有塗改，是乙○○告訴我說公司弄錯
      ，是開支票給伊，忘記幾張支票，是給伊支票沒錯云云（
      詳臺灣臺南地方法院檢察署八十三年度偵字第八九三七號
      卷二第十六頁），後改稱：因之前向戊○○調現金，所以
      之後再拿支票給戊○○（詳臺灣臺南地方法院檢察署八十
      三年度偵字第八九三七號卷二第五十八頁），我是久霓公
      司負責人，承包中群公司工程，向戊○○領款，不認識蔡
      麗卿，沒有承包契約，總工程忘記，因有追加，工程款項
      有部分開票，有部分借現金，都是伊去拿，去簽收，證十
      二（即臺灣臺南地方法院檢察署八十三年度偵字第八九三
      七號卷一第三十五頁）裝璜費二十八萬二千元之請款單上
      「莊銘」是我簽的，「蔡麗卿」三字不是我劃掉，霓虹
      工程確有追加二十八萬二千元工程款，向戊○○領，有時
      領現金或支票，現金是預借，完工領支票，有拿票向戊○○調現云云（詳臺灣臺南地方法院檢察署八十三年度偵字
      第八九三七號卷三第七一頁、第一四二頁）；嗣於原審審
      理時又改稱：伊實際請款數目已忘記，但不只五十八萬元
      ，乙○○說公司要看帳，拿給伊補簽，數額伊沒注意．．
      ．因為向戊○○先預支，所以支票由戊○○提示云云（詳
      原審卷第一三二頁背面、第二一○頁）；再於本院前審審
      理時證稱：我拿的是現金，沒有拿到支票，至於他們請款
      單所寫之支票，是戊○○與他們公司之關係，我拿現金可
      給付工人等語（詳本院上訴卷第六十四頁正反面）。被告
      莊銘若確有追加並請領上開工程款，焉會對其究係完工
      後向戊○○領取二十八萬二千元之支票？抑或先向戊○○
      預借現金，待完工後向茂松公司領支票再拿支票給戊○○
      ，或僅拿過現金，未拿過支票，所述先後不同。而前開請
      款單原受款行原寫「大漢工商廣告」，後改「久誼霓虹」
      ，而受款人原載「蔡麗卿」後改為「莊銘」，然該支票
      款項確係由戊○○帳戶領取，已見前述，足見證人莊銘
      前開所證有領取該金額，即難採信。
    (二)證人即已判決確定無罪確定之被告子○○於檢察官偵訊時
      供稱：二件工程共十六萬五千元，只給六萬五千元，伊記
      得錢不是用支票，但是用何種方式已忘記了，何時領的已
      記不得了，向戊○○領的，會計聯絡戊○○回來，向戊○○領的，用現金拿的，在中群公司領的，是會計打電話叫
      戊○○回來，戊○○自己交給伊，當時沒有別人在場，在
      中群公司大庭沙發上．．．因之前向戊○○調現金，所以
      之後再拿支票給戊○○（詳臺灣臺南地方法院檢察署八十
      三年度偵字第八九三七號卷二第十三頁背面、第十四頁、
      第十五頁、第五十八頁），向中群公司承包看板、彩旗、
      帆布工程，沒有契約，亦無估價單，但請款時有送估價單
      ，總工程費不清楚，尚欠我十萬元，證二十（詳臺灣臺南
      地方法院檢察署八十三年度偵字第八九三七號卷一第四十
      四頁）不是我簽的，伊一直是做「中群」的工程，伊都向
      戊○○取款，戊○○都交付伊現金，從未拿過戊○○的支
      票云云（詳臺灣臺南地方法院檢察署八十三年度偵字第八
      九三七號卷三第七十二頁、第一四二頁）；惟被告戊○○
      於檢察官偵訊時供稱：子○○最後一筆款項用現金給付，
      因趕工本來是應用現金，可是公司制度是用支票，伊才給
      子○○現金，三張支票伊自己去領，錢在中群交給佘的云
      云（詳臺灣臺南地方法院檢察署八十三年度偵字第八九三
      七號卷二第五十六頁），二人就被告子○○請領本件追加
      工程款時係由被告戊○○支領支票後再將現金轉交予被告
      子○○？抑或係由被告子○○請領支票後再拿給被告戊○○以返還先前之借款乙節所述互相矛盾。況證人子○○於
      原審另證稱：「我有承包該工程，另旁邊有簽『佘』不是
      我簽的」、「是乙○○拿給我簽的，實際情形已忘記」、
      「我請領是現金，支票四十七萬五千元之事」等語（詳原
      審卷字四十四頁背面、第一三二頁背面、第二一○頁）；
      復於本院前審證稱：我都拿現金沒有拿支票，我都是向戊○○拿現金，這三張支票在何處兌現，我不知道等語（詳
      本院上訴審卷一六十四頁背面、第六十五頁）。參以被告
      子○○真實部分之工程款請款單日期為八十二年五月五日
      ，而虛偽且事後追加工程，該請款單日期竟為八十二年三
      月九日，比原工程請款日期還早，此顯與常情有違，況本
      件偽造請款單所列之工程款均係由戊○○帳戶提示乙節，
      此有附表所示之支票影本在卷足憑，足證被告莊銘、子
      ○○於偵訊及原審審理時供稱有領到上開工程款乙節不足
      採信。
    (三)至於證人洪弘信於原審審理時雖證稱：施工期間有加裝紅
      黑遮光布簾及排水管因施工不良而重新施工之情形，但不
      知有無列入重新估價施工等語（詳原審卷第二○九頁），
      然徵之證人甲○○於原審證稱：施工期間有追加裝紅黑遮
      布簾及排水管重新施工，但沒有追加，這部分我自行吸收
      等語（詳原審卷第二○九頁背面），並無法證明附表所示
      工程款確有追加請領之情事。又證人鄭秀銘於本院前審雖
      證稱：我是中群公司員工，被充當人頭為股東，我沒有參
      與中群公司承包茂松公司建球館及餐廳，領款過程我未參
      與我不知道，我只有一次因子○○來公司，我代打電話找
      戊○○，我沒有幫他領過錢，我只知道他要拿現金十幾萬
      元，我聯絡戊○○，戊○○就回來與子○○談，後來我就
      不知道等語（詳本院上訴卷一第七十六頁），亦不足為被
      告有利之證據。又被告莊銘及子○○雖經原審及本院上
      訴審為無罪之判決確定，然本件係告訴人認被告莊銘、
      子○○與上訴人即被告己○○、戊○○、乙○○、辛○○
      共同犯有刑法第三百四十二條第一項、第三百三十九條第
      一項之罪嫌，經確定判決認「本件被告莊銘、子○○雖
      應被告乙○○之要求，於偽造之請款單上補行簽名或補記
      理由，惟此乃在被告己○○、戊○○、乙○○、辛○○犯
      罪行為全部結束後予以掩飾犯行之行為，並非與被告己○○、戊○○、乙○○、辛○○就背信犯行間有犯意聯絡、
      行為分擔，現行法並無「事後共犯」之概念，是以被告莊
      銘、子○○所為與背信罪之構成要件有間；亦非與己○○、戊○○、乙○○、辛○○以附表所示偽造之請款單向
      茂松公司請款，況茂松公司係法人，亦無所謂受欺罔致生
      錯誤，被告莊銘、子○○所為亦與詐欺取財罪之構成要
      件有間」，而為無罪之判決，亦無因被告莊銘、子○○
      為無罪之判決而為有利於上訴人即被告己○○、戊○○、
      乙○○、辛○○，併此敘明。
（四）查本件告訴人庚○○與被告己○○間，於八十一年九月下
      旬，以四十與六十之比例出資，擬合夥並以成立茂松公司
      方式在麻豆經營保齡球館，有雙方於八十一年九月二十三
      日所簽定合夥契約書存卷為證（詳臺灣臺南地方法院檢察
      署八十三年度偵字第八九三七號卷一第一九五頁），而茂
      松公司正式向經濟部申請設立日期，為八十一年十二月一
      日，亦有該公司之經濟部公司執照在卷為憑（詳臺灣臺南
      地方法院檢察署八十三年度偵字第八九三七號卷一第十八
      頁）。該球館於八十二年一月二十一日開始營業，而茂松
      公司曾以球館之房屋與球道機械向中國租賃股份有限公司
      申辦貸款貸借三千五百萬元，於八十二年三月六日，曾由
      茂松公司監察人楊春粉與告訴人庚○○在被告己○○住處
      會帳，由告訴人庚○○領回二百八十三萬二千一百零一元
      結案等情，經證人楊春粉在本院前審證述屬實，亦有證人
      楊春粉所書開辦費用明細及退還股金明細一份、請款單及
      面額二百八十三萬二千一百零一元，到期日八十二年三月
      十日之支票一紙各影本在卷可佐（詳本院上訴卷二第十七
      、十八、十九頁），即告訴人庚○○固不否認有於八十二
      年三月十一日，將該支票代收入其銀行領款之事實。惟被
      告己○○辯稱：因告訴人庚○○資力不足，自開工伊始即
      由伊以愛藍公司董事長名義代墊資金，支付進口球道及機
      械費用，並由其委託中群公司承包球館之整體設計施工，
      因該工程並無明細及價目，稽其性質，應屬總價承包，中
      群公司承包該工程後，再分別委由同案已判決確定之被告
      莊銘、余重信及證人甲○○、癸○○、丙○○等人各別
      分類完成，伊並非接受茂松公司委託興建，茂松公司當時
      尚未成立，請款單有愛藍公司印文付款，並非以茂松公司
      名義制作付款，自與茂松公司無關云云。然查：
    (一)本件雖以庚○○及己○○名義成立合夥契約在麻豆經營保
      齡球館，然依前開合夥契約書第四條之公司決策，即載明
      雙方股東，第十一條亦稱合夥期間，分紅給股東。。。雙
      方對持有股權之轉讓，應經過其餘代表人（即公司股東）
      全體同意，方為有效等語觀之，雖以其二人名義成立合夥
      ，雖茂松公司成立在後，實係以茂松公司經營，況本件系
      爭款項發生時間亦係在公司成立之後，合先敘明。
    (二)被告雖辯稱庚○○資力不足，自開工伊始即由伊代墊資金
      ，於球館開始營業及八十二年三月六日會算時，庚○○均
      未出足資金云云，然依被告辯護人於八十三年九月九日辯
      護(二)狀所附之證八庚○○出資日期及金額明細表影本一份
      （詳臺灣臺南地方法院檢察署八十三年度偵字第八九三七
      號卷一第一五九頁），顯見告訴人等於球館開始營業及會
      帳時，並非未出足資金。被告雖否認該出資表係渠等所載
      ，而告訴人則稱被告所提出，有所爭執，惟依兩造所不爭
      執之被告辯護人於八十三年九月一日辯護狀所附證三之八
      十二年三月六日給庚○○董事之會帳單影本所載（詳臺灣
      臺南地方法院檢察署八十三年度偵字第八九三七號卷一第
      一一○頁），庚○○董事已出資00000000元，核與前開庚○○出資日期及金額明細表所載庚○○於八十二年一月三
      十一日止已出資00000000元相符，且被告己○○九十三年
      十一月二十二日致本院之書函亦載到八十二年三月五日（
      實係六日）會帳結算時，告訴人實際出資00000000元等情
      （詳本審卷一第二四三頁），則被告所辯告訴人均出資不
      足即非無疑。
    (三)被告己○○聲稱由其委託中群公司總價承包球館之整體設
      計施工，中群公司承包該工程後，再由中群公司分別委由
      同案已判決確定之被告莊銘、余重信及證人甲○○、癸○○、丙○○等人各別分類完成云云，固亦經被告戊○○
      供述屬實，並經證人甲○○、癸○○、丙○○及莊銘、
      余重信證述其工程款均向戊○○領款，並未向茂松公司或
      己○○請款證述在卷。然查既係總價承包，如依被告戊○○於本院前審時供稱係當時議價五千五百萬元第一期工程
      ，第二期追加一千萬元屬實（詳本院更一審卷一第八十九
      頁），則該工程既已由中群公司總價承包，與茂松公司或
      愛藍公司無涉，依常理所謂其各類下包請款單均向中群公
      司請款即可，何以被告所提出本件系爭工程請款單均由被
      告戊○○以單位主管名義簽具請款單，再由茂松公司或愛
      藍公司董事長己○○以總經理名義審核付款（詳臺灣臺南
      地方法院檢察署八十三年度偵字第八九三七號卷一第二○
      七頁、第二一○頁、第二一四頁、第二二一頁）？又如依
      戊○○前述，本件中群公司承包總價六千五百萬元，工程
      可已屬龐大，何以如被告己○○及戊○○均供承本件承包
      工程未簽承攬契約？而依前開合夥契約第十條約定設有共
      同帳戶，則有關本件工程之收支自應由該帳戶進出，被告
      亦供承茂松公司設在華南銀行麻豆分行乙存『茂松育樂股
      份有限公司己○○』帳戶（帳號：000-00-0000000）即係
      共同帳戶，何以本件工程款項不由該帳戶進出，卻如被告
      辛○○所供述『工程款開土地銀行新興分行己○○帳戶付
      麻豆工程款』（詳臺灣臺南地方法院檢察署八十三年度偵
      字第八九三七號卷三第七十二頁）？且被告己○○亦供承
      以茂松公司資產提供向中國租賃股份有限公司押借支貸款
      ，八十二年三月十日匯款三千四百五十七萬七千二百九十
      四元，匯入其前開土地銀行新興分行己○○私人帳戶內（
      詳本審卷二第七十五頁），並有匯款回條影本四紙在卷可
      佐（詳本院上更一卷貳第一四○頁至第一四三頁）。尤有
      進者，依被告所提出中群室內設計股份有限公司之設立登
      記事項卡、董事及監察人名單、公司執照等影本（詳臺灣
      臺南地方法院檢察署八十三年度偵字第八九三七號卷一第
      一○八頁、本審卷一第二八七頁、第二八八頁）觀之，中
      群公司係八十二年十一月五日始成立該公司，而本件前開
      工程依被告所述於八十二年一月二十三日已營業，而系爭
      請款單據亦均係八十二年三月九日，均在中群公司設立之
      前，則被告戊○○如何以中群公司名義向合夥或茂松公司
      承攬前開工程，即不無可疑。
    (四)被告等復辯稱系爭之請款單及附表之支票請款均係愛藍公
      司之內帳，該麻豆保齡球館及餐廳之工程款，均係愛藍公
      司付款與茂松公司無關云云。然如中群公司承包工程確係
      由愛藍公司付款，何以依被告所提出請款單，其上單位主
      管欄有被告戊○○簽具及總經理欄有被告己○○蓋章外，
      並未蓋愛藍公司印章（詳臺灣臺南地方法院檢察署八十三
      年度偵字第八九三七號卷一第二○七頁、第二一一頁、第
      二一三頁、第二一六頁）？且縱依被告所述，前開工程確
      係由愛藍公司帳內付款，然依被告己○○於原審供承：我
      是代表茂松公司支付款項，我是開愛藍公司的票支付，愛
      藍公司是我們家族的，後來票款是再向茂松公司的股東收
      款等語（詳原審卷第二一○頁），復於本院前審供稱：麻
      豆保齡球館及餐廳之工程是茂松公司出資興建等語（詳本
      院上訴卷二第一○八頁）；又被告辛○○本院前審亦證稱
      ：麻豆保齡球館及餐廳之工程雖是茂松公司出資興建，因
      茂松公司錢不夠，由愛藍公司先付，後再和茂松公司會帳
      請款等語（詳本院上訴卷二第一○八頁）。是縱係愛藍公
      司先付款，然最終仍係由茂松公司付款，被告前開所辯與
      茂松公司無關云云，即非實在。
（五）被告另以告訴人庚○○於八十二年三月六日與茂松公司監
      察人楊春粉會算後，並經庚○○領取該款，至此系爭球館
      與餐廳工程款應係已全數結清。而被告己○○所墊付工程
      款中，依據茂松公司監察人楊春粉與告訴人庚○○結帳之
      上開明細，所彙整已支付、未領差額表（詳上訴卷二第二
      十頁）顯示，被告己○○代墊之開辦費實際付款金額，與
      愛藍公司、告訴人庚○○間結算金額並不相符，兩者間尚
      有差額達九十五萬五千九百七十二元；惟告訴人庚○○在
      與楊春粉會帳後，迄未再支付該等差額款項予愛藍公司或
      被告己○○，而被告己○○經由愛藍公司實際支付工程款
      予中群公司，且在茂松公司結帳後即未再向告訴人庚○○
      請款，則茂松公司既未付款，何來損失云云，然查上開差
      額表係被告所提出並未附憑證以證之，又縱令確有該差額
      ，告訴人確未再為給付，惟附表所列之工程款是否虛列，
      如係被告等虛列並已請款，則仍無解免於刑責。依前述及
      後述，附表所列之金額，已據前開證人證述未領取該金額
      ，而該金額確已有被告戊○○領取甚明，則會算時未將該
      差額九十五萬五千九百七十二元列入，及事後未向告訴人
      等收取，依前述自無解免刑責。
（六）被告復以該保齡球館撞球部，原已裝設立式百葉窗及地毯
      ，其後因陽光照射問題，再追加紅黑遮光布簾；另因撞球
      部一樓冷氣水管破裂和廁所排水管施工不良阻塞淹水，致
      地毯泡水損壞，而二樓木工施工致木屑沾染地毯無法清理
      ，乃拆除重新施工，因此始有追加估價施工情事，提出窗
      簾照片（詳臺灣臺南地方法院檢察署八十三年度偵字第八
      九三七號卷三第二一頁）、證人甲○○所出具估價單及追
      加估價單在卷為證（詳臺灣臺南地方法院檢察署八十三年
      度偵字第八九三七號卷一第二一八、二一九頁）。然依前
      述證人甲○○於原審即已證稱：「施工期間有追加裝紅黑
      遮布簾及排水管重新施工，但沒有追加，這部分我自行吸
      收」、「窗簾有追加工程，在告訴狀證十七窗簾增加估價
      五萬五千三百二十五元，但八千元是贈送，扣除後增加四
      萬七千三百二十五元，但這部分不屬於請款單三十九萬元
      之部分，這是列入一般正常工程」等語（詳原審卷第二○
      九頁背面、第二一○頁），並於本審證稱：「麻豆保齡球
      館我領到八十三萬元，追加窗簾的四萬多元我有領到，三
      十九萬元沒有領到」、「我只做（臺灣臺南地方法院檢察
      署八十三年度偵字第八九三七號卷一）第二一八頁這張估
      價單，公司要我補第二一九頁這張個估價單」等語（詳本
      審卷一第二七三頁至第二七四頁），已證述明確，足見證
      人甲○○並非否認有前開追加，惟僅領到追加窗簾的四萬
      多元，附表編號三之三十九萬元沒有領到甚明。又被告復
      以證人癸○○於八十年五月間，承攬被告己○○所有座落
      高雄市新興區○○○街一三四號，京城建設公司所建築之
      京城華廈房屋油漆工程，提出該建築物所有權狀，及癸○○簽名之請款單四紙（詳臺灣臺南地方法院檢察署八十三
      年度偵字第八九三七號卷二第第一九四、一九五、一九六
      頁）顯示，該棟房屋全部建築面積連同樓中樓共計一百六
      十七餘坪，總計該油漆工程款為三十七萬三千元，比較同
      樣由癸○○承包京城華廈七樓房屋油漆工程費與系爭麻豆
      保齡球館油漆工程費（詳臺灣臺南地方法院檢察署八十三
      年度偵字第八九三七號卷二第一九七頁），麻豆保齡球館
      總建積達七百餘坪，豈有僅需五十萬元油漆工程款之理，
      以證明證人癸○○之供述不實云云。然依前述證人癸○○
      於本審證稱：「（你對被告質疑他家一六七坪油漆工程是
      你做的就要三十多萬元，而系爭保齡球館及餐廳七百多坪
      ，何以油漆工程款僅五十萬元？）他家的裝璜是很高級，
      原料是高級的，所以油漆花費很多，保齡球館不是用高級
      油漆」、「系爭油漆工程款我確只有領到五十萬元，沒有
      領到七十萬元」等語（詳本審卷一第二第二六二頁），亦
      已說明明確。
（七）被告復另辯以：
　　(一)附表編號一部分之請款單均由愛藍公司己○○簽發八十二
      年三月二十五日、八十二年四月十日、八十二年五月十日
      支票三張，且證人癸○○就上開支票經背書後均交由戊○○在其帳戶兌領（詳臺灣臺南地方法院檢察署八十三年度
      偵字第八九三七號卷二第七十至七十二頁），因此證人癸○○僅供承領取五十萬元，與事實不符，公訴人認支票後
      癸○○印章為戊○○偽刻及偽造請款單，應屬無據云云，
      然依前述證人癸○○之供詞已迭據明確否認有領取該支票
      及交戊○○兌領，再徵之被告所提出證人癸○○所領取之
      其他支票三張（詳臺灣臺南地方法院檢察署八十三年度偵
      字第八九三七號卷二第七十三頁至第七十五頁），經核該
      三張支票背面均有證人癸○○之簽名及蓋印章（篆體），
      而系爭三支票（即同上卷第七十頁至第七十二頁）僅蓋癸○○之印章（楷書體）及書寫入款銀行之帳號，而二者癸○○之印章顯有不同，則證人癸○○否認該三張支票背面
      「癸○○」之印文非其蓋，及否認有領取該支票及交戊○○兌領之證詞當可採信，自足生損害於癸○○。
    (二)被告以附表編號二之八十二年四月十日三十五萬元支票部
      分，係於告訴人庚○○與茂松公司監察人楊春粉結算後，
      茂藍公司並未向茂松公司請款，所為自屬中群公司與茂藍
      公司財務往來云云，然依前述中群公司當時尚未成立，而
      該支票票款確已由被告戊○○所領取亦見前述，復經被告
      己○○前開供述：我是代表茂松公司支付款項，我是開愛
      藍公司的票支付，愛藍公司是我們家族的，後來票款是再
      向茂松公司的股東收款等語（詳原審卷第二一○頁），及
      被告辛○○前開供稱：麻豆保齡球館及餐廳之工程雖是茂
      松公司出資興建，因茂松公司錢不夠，由愛藍公司先付，
      後再和茂松公司會帳請款等語（詳本院上訴卷二第一○八
      頁），被告前開所辯自屬無可採信。
    (三)被告戊○○以告訴人所提錄音帶及譯文（詳臺灣臺南地方
      法院檢察署八十三年度偵字第八九三七號卷二第一七四頁
      至第一七六頁），係斷章取義，認不能為認定犯罪依據云
      云，然查該錄音帶經本院先聽做成譯文後，再於九十三年
      十二月二十日會同被告等及證人癸○○、丙○○、甲○○
      及丙○○當時之女友丑○○勘驗，證人等及被告戊○○對
      本院前開譯文（詳本審卷二第十四頁至第三十四頁）並無
      異詞，而A係被告戊○○聲音亦無意見，被告戊○○教證
      人一定要回告訴人之存證信函，而如何回之內容亦教證人
      ，而該內容（詳本審卷二第二十九頁、第三十頁）核與原
      擬之函文及證人莊銘委由王家鈺律師致庚○○之函文內
      容相符（詳臺灣臺南地方法院檢察署八十三年度偵字第八
      九三七號卷一第三十六頁、第三十七頁），又被告戊○○
      迭次告訴證人如告訴人問時如何講，要講有收到該款，如
      說沒有反而害到自己偽造文書，證人稱拿給他們簽的實際
      上沒有，被告戊○○即稱你們就只是要保護自己，還是要
      幫忙他，如果不要幫忙，你們可以一句話跟我講（詳本審
      卷二第三十三頁），而證人質疑告訴人為何有該資料，被
      告戊○○稱「我們拿給他的，我們跟他說確實有這些錢」
      ，而證人亦稱：告訴人所寫的存證信函是確實的，為什麼
      他們了解的那麼詳細等語（詳本審卷二第三十四頁）。而
      本院前開勘驗告訴人所提出之錄音帶，經法務部調查局鑑
      定並無剪接，已見前述，尚難認有斷章取義，亦足見證人
      癸○○、丙○○及甲○○於偵審中前該所證屬實。
    (四)被告以各該請款單上所載文字，僅係填載應支付工程款項
      之對象而已，純為提供中群公司辨認付款科目之用，本屬
      會計權責內之私文書，並無製作不實請款單，及在請款單
      上冒簽如附表所示請款人姓名，向茂松公司詐領如附表所
      示工程費，足生損害於茂松公司情事。況該部分請款單上
      ，尚有愛藍公司印文，更足認並非以茂松公司名義製作，
      而該請款單上始終未見愛藍公司出納即被告辛○○之筆跡
      存在，益證被告辛○○所寫之『鄭阿惠』、『蔡麗卿』、
      『甲○○』、『佘』等字跡，僅係供愛藍公司辨識付款對
      象而已，該請款單並非被告辛○○所製作云云。惟被告乙○○於檢察官偵查時供稱：帳目係辛○○所交付（詳臺灣
      臺南地方法院檢察署八十三年度偵字第八九三七號卷三第
      九十一頁背面）；被告辛○○於檢察官偵查時亦供以：請
      款單係伊幫己○○所作，四十七萬五千元部分，是戊○○
      拿來給伊作帳，伊作完帳，開支票交給戊○○，戊○○再
      同廠商會算，請款單上寫「佘」是為了要分辨之用，該請
      款單上之署押是伊簽的，請款程序都是廠商送帳單，伊蓋
      好印章拿給董事長後請廠商來拿，有些廠商不在南部，就
      拿給戊○○轉交，由戊○○在請款單上簽名，公司支票是
      伊經手，廠商有無施工，伊有些知道，有些不知道，伊是
      依據請款單，只要董事長批示，伊就簽發支票，請款單塗
      塗改改是伊搞錯，請款單上「蔡麗卿」是伊簽的，因戊○○叫伊寫上廠商的名字，蔡麗卿是負責風管工程的廠商，
      卷附證二十（即臺灣臺南地方法院檢察署八十三年度偵字
      第八九三七號卷一第四十四頁）「佘」是戊○○叫伊註明
      ，證十七（同上卷第四十頁）「甲○○」是戊○○說三十
      九萬元付甲○○叫伊簽具；於第一審審理時再供以：「佘
      」是伊簽的，因為工程款是交給戊○○，戊○○告訴伊，
      該請款人是佘先生，伊簽署時，沒有得到子○○的同意各
      等語（詳臺灣臺南地方法院檢察署八十三年度偵字第八九
      三七號卷一第二三０頁背面、同上卷偵二卷第十五頁正背
      面、第五十五頁背面、第一八三頁正背面、同上卷偵三卷
      第七十一頁背面、七十三頁、七十五頁背面、原審卷第四
      十四頁背面）；再附表之請款單之記載內容，除與告訴人
      庚○○簽名請求具領二百八十三萬二千一百元之請款單之
      格式同一外，且原判決附表請款單上請款部分，原簽有「
      鄭阿惠」、「蔡麗卿」、「甲○○」、「佘」等字跡，然
      嗣於「鄭阿惠」、「蔡麗卿」、「甲○○」、「佘」等字
      跡下，再分別由癸○○、莊銘、甲○○、子○○等人補
      簽彼等之姓名，有被告等八十八年十月二十日刑事上訴理
      由狀(二)所檢附之庚○○請款單及經告訴人庚○○等人註記
      「鄭阿惠」、「蔡麗卿」、「甲○○」、「佘」等名義之
      請款單均為偽造及嗣有補簽癸○○等人姓名之影本各一紙
      在卷可按（詳本院上訴卷(二)第十八頁、同上偵一卷第二○
      七、第二一三、第二一四、第二二一頁），而前開各該請
      款單上面之受款行已分別記載「癸○○」、「大漢工商廣
      告社改為久誼霓虹」、「藝家裝璜行」、「英文堂」已足
      為辨識付款對象，何須在請款欄再為註明？又苟前開請款
      單所載及庚○○等人之註記無誤，被告辛○○所寫之「鄭
      阿惠」、「蔡麗卿」、「甲○○」、「佘」等字跡，如僅
      係供愛藍公司辨識付款之對象，何以嗣需囑癸○○、莊
      銘、甲○○、子○○等人於請款人欄位再補簽彼等之姓名
      ？且何以告訴人庚○○請求具領二百八十三萬二千一百元
      時，仍需於請款單上請款人欄位簽署？況依前述檢察官偵
      查時，證人癸○○證稱：「（有無領七十萬元？）沒有」
      、「（是否確實沒有領七十萬？）是的，八十二年十一月
      間叫我補簽」、「既沒有做七十萬，為何簽名？）因以前
      在仁德有做七十萬工程，弄不清楚才簽名」，「我沒看過
      （附表）三張票，後面章不是我蓋的」；證人丙○○證稱
      ：「（附表）三十五萬那張我沒看過……我沒蓋章」；證
      人甲○○證稱：「Ａ0000000、0000000這
      二張票，我沒領過」各等語（見同上偵一第二二九頁正背
      面、偵二卷第一八二頁正背面）。顯見證人癸○○並未領
      取附表編號一之支票，及於該支票背面蓋用其印文；證人
      丙○○及甲○○亦未領取附表編號二之３及編號三之支票
      甚明，亦見前述。
    (五)被告以附表所列及認定為偽造之請款單，均係在結帳後之
      八十二年三月九日所製作，之前告訴人庚○○與被告己○○雙方既已結帳完畢，同時完成出資額之認定及支付款項
      各項細目等確認手續，被告等又何必再另行偽造請款單？
      被告等又如何能再向告訴人庚○○請領已結算清楚之工程
      款？被告等自無偽造請款單之必要，益證該等單據純係中
      群公司向愛藍公司請款時，愛藍公司內部記帳憑據無疑云
      云。惟告訴人陳崧於檢察官偵查時已指訴：「（八十二
      年三月六日與楊春粉）我們會總帳，她沒給我明細，後來
      我才查出她偽造的明細」；證人即當時與告訴人庚○○會
      帳之茂松公司監察人楊春粉於本院前審調查時亦證稱：「
      ……結算日是八十二年三月六日……是我和庚○○直接會
      算的」、「（你所說會算情形與本件溢領工程款是否有關
      ？）我和他會算時，有的工程已完成，所以是實際的金額
      ，而有的工程還在進行，所以有的只是概算」等語（詳臺
      灣臺南地方法院檢察署八十三年度偵字第八九三七號卷三
      第一四０頁、本院上訴卷(二)第四十七頁正、背面），則告
      訴人庚○○、陳崧與證人楊春粉於八十二年三月六日會
      算時，已完成之工程，固依實際之金額，惟尚在進行之工
      程，僅只概算，並無依支出明細表明確計算，又本件附表
      之工程除編號二之１之請領日期為八十二年一月十五日，
      係在同年三月六日會算日之前，其餘均在該會算日之後始
      行請款，該部分之工程均屬證人楊春粉所證之尚在進行之
      工程，該應支付款項之細目及數額，並未確定，僅只概算
      。顯見告訴人庚○○與被告己○○等雙方雖於八十二年三
      月六日會算，但非結帳完畢，亦未同時完成出資額之認定
      及支付款項各項細目等確認手續，則被告等所辯無另行偽
      造請款單之必要云云，即非實在。
（八）被告己○○以系爭附表所示之請款單及所簽發支票領款均
      在八十二年三月六日會帳之後，事後並無再向告訴人收取
      其應負擔之款，則告訴人何來損失？而該球館事後亦由告
      訴人等所把持侵占，伊不得已把伊及家屬全部股權以九百
      四十萬元賤價出售於告訴人，白白損失數千萬元，而會帳
      之後，並無再向告訴人收取其應負擔之款，則告訴人何來
      損失云云。查被告己○○與告訴人庚○○於八十二年三月
      六日就茂松公司之帳款會帳後，及就會帳時漏未列帳部分
      ，事後並無再向告訴人收款，固為告訴人等所不爭執，而
      被告所有股權於八十五年九月十七日以九百四十萬元讓與
      於告訴人丁○○，並將股權轉讓已喪失茂松公司股東及董
      事長之情事，委由王家鈺律師於八十六年十一月十六日以
      信函告知各股東，亦有茂松股份讓與契約書及信函在卷可
      稽（詳臺灣臺南地方法院檢察署八十三年度偵字第八九三
      七號卷三第二十四頁至第二十六頁），固係屬實。惟附表
      所示之請款係虛列，而該金額並由其子即被告戊○○帳戶
      領取，其後並由茂松公司支出，自足生損害於茂松公司。
      雖事後因帳目糾紛，未再會算結帳，被告己○○即將包括
      其家屬全部股權讓與告訴人丁○○，而受有損失，然如前
      述，仍無解免其偽造文書及背信刑責。至於選任辯護人於
      原審具狀聲請將本案起訴書附表所列八十二年三月九日之
      請款單五紙，連同被告辛○○之筆跡送交鑑定機關進行筆
      跡鑑定乙節，經查各該請款單上除請款人欄部分非被告戊○○所載外，業據被告戊○○於本院審理時供述在卷（詳
      審卷二第七十九頁），而請款人欄原簽之「鄭阿惠」、「
      蔡麗卿」、「甲○○」、「佘」等字，及其後劃掉為被告
      陳慧容所供承，已見前述，核無再鑑定之必要，併此敘明
      。
（九）綜上所述，被告己○○、戊○○、乙○○、辛○○所辯，
      要係卸責飾詞，尚無足採。本件事證已臻明確，被告己○○、戊○○、乙○○、辛○○犯行洵堪認定，應依法論科
      。
三、核上訴人即被告己○○、戊○○、乙○○、辛○○所為，均
    係犯刑法第二百十六條、第二百十條行使偽造私文書罪、第
    三百四十二條第一項背信罪，被告己○○、戊○○、乙○○
    與辛○○就上開行使偽造私文書罪及背信罪彼此間，互有犯
    意之聯絡及行為之分擔，應論以共同正犯。又被告戊○○、
    乙○○、辛○○並未受茂松公司委託，經營茂松公司之身分
    ，渠等與具有特定身分之己○○共同為背信行為，應依刑法
    第三十一條第一項規定，成立特定身分之共同正犯。又被告
    己○○、戊○○、乙○○、辛○○偽造附表所示請款單上之
    署押及附表編號一所示支票背面「癸○○」之署押，均為偽
    造私文書之部分行為，且渠等偽造私文書之低度行為，亦為
    行使偽造私文書之高度行為所吸收，均不另論罪；被告己○○、戊○○、乙○○、辛○○先後多次行使偽造私文書及背
    信等犯行，時間緊接，所犯構成要件相同，顯係基於概括犯
    意為之，均應連續犯之規定論以一罪，並加重其刑。被告己○○、戊○○、乙○○、辛○○所犯上開行使偽造私文書罪
    及背信罪間，有方法結果之牽連關係，為牽連犯，應從重論
    以行使偽造私文書罪。
四、原審以被告罪證明確，因以論罪科刑固非無見，惟查：(一)原
    判決認定被告戊○○、乙○○係以中群公司承包該工程之身
    分參與，然查當時中群公司尚未成立；(二)原判決認被告辛○○係被告己○○之女，實則僅係愛藍公司之會計，彼此間均
    無親戚關係；(三)附表編號五之0000000號支票，其發票日為
    八十二年四月十日，面額為十七萬五千元，原判決誤載為發
    票日八十二年九月十日，面額二十萬元（該支票詳臺灣臺南
    地方法院檢察署八十三年度偵字第八九三七號卷二第三十四
    頁）；(四)原判決未審酌會帳時並未結算清楚，尚有不足差額
    ，告訴人並未支付該款，及系爭之款被告並未向告訴人收款
    等情，均有未洽。被告己○○、戊○○、乙○○、辛○○上
    訴意旨，否認犯罪，指摘原審判決不當，固無足取，而檢察
    官循告訴人之聲請上訴意旨，指摘原審量刑過輕，亦無足採
    ；惟原判決既有前開可議之處，自屬無可維持，應由本院將
    此部分原判決撤銷。爰審酌被告己○○、戊○○、乙○○、
    辛○○犯罪之動機、目的、品行、手段、所生危害，八十二
    年三月六日與告訴人會帳時並未結算清楚，尚有不足差額，
    告訴人並未支付該款，而系爭之款被告係向茂松公司領取並
    未向告訴人收款，及被告己○○事後包括其家屬全部股權賤
    賣與告訴人暨犯罪後之態度等一切情狀，各量處有期徒刑六
    月，以示懲儆。又按刑法第四十一條業經立法院於九十年元
    月四日修正，將易科罰金之適用範圍擴大為五年以下有期徒
    刑之罪，並明定併合處罰之數罪，如各罪均得易科罰金者，
    其應執行之刑逾六個月時，亦得適用之，並經總統於九十年
    一月十日公佈，一月十二日生效，被告所犯行使偽造私文書
    及背信罪，其最高本刑為五年以下有期徒刑，新舊法比較結
    果，以新法有利於被告，本院既審諭知六月有期徒刑，爰適
    用較有利於被告之新法，並諭知如易科罰金以參佰元折算壹
    日。查被告乙○○、辛○○未曾受有期徒刑以上刑之宣告，
    有卷內被告全國前案紀錄表在卷可查，而被告二人僅係受託
    為前開行為，其並無所得，經此科刑教訓後，當知警惕諒無
    再犯之虞，本院認所宣告之刑，以暫不執行為適當，爰併諭
    知緩刑貳年，以勵自新。又被告己○○、戊○○雖亦均無前
    科紀錄，惟本件實係其二人所主導，自不宜予以緩刑，併此
    敘明。另被告辛○○於附表所示之文書上所偽造之署押五個
    ，及附表編號一所示支票背面偽造之「癸○○」印文三個，
    爰依刑法第二百十九條併予宣告沒收。
五、公訴意旨另以被告己○○、戊○○、乙○○、辛○○尚涉有
    刑法第三百三十九條第一項詐欺罪嫌，惟按：刑法第三百三
    十九條第一項詐欺罪之成立，以意圖為自己或第三人不法之
    所有，以詐術使人將本人或第三人之物交付為要件。所謂以
    詐術使人交付，必須被詐欺人因其詐欺而陷於錯誤，若其所
    用方法，不能認為詐術，亦不致使人陷於錯誤，即不構成該
    罪，最高法院四十六年台上字第二六０號著有判例可稽。本
    件被告己○○、戊○○、乙○○、辛○○以附表所示偽造之
    請款單向茂松公司請款，惟茂松公司係法人，無所謂受欺罔
    致生錯誤，被告己○○、戊○○、乙○○、辛○○所為自與
    詐欺取財罪之構成要件有間；又附表所示請款單及被告所領
    取之金額，均在八十二年三月六日之後，該金額並未再向告
    訴人收取，已見前述，此外復查無其他積極證據足資證明被
    告等有詐欺取財之犯行，是此部分犯行自屬不能證明，原應
    為無罪之諭知，惟公訴意旨認此部分與前開科刑部分有牽連
    犯裁判上一罪關係，爰不另為無罪之諭告，附此敘明。
參、據上論斷，應依刑事訴訟法第三百六十九條第一項前段、第
    三百六十四條、第二百九十九條第一項前段，刑法第二十八
    條、第二條第一項前段、第三十一條第一項、第五十六條、
    第二百十六條、第二百十條、第三百四十二條第一項、第五
    十五條、第四十一條第一項前段、第七十四條第一款、第二
    百十九條，罰金罰鍰提高標準條例第一條前段、第二條，判
    決如主文。
案經檢察官林炎昇到庭執行職務。
中　　華　　民　　國　　94　　年　　4 　　月　　27　　日
                  刑事第五庭    審判長法  官  楊明章
                                      法  官  戴勝利
                                      法  官  顏基典
以上正本證明與原本無異。
如不服本判決，應於收受本判決後十日內向本院提出上訴書狀。
其未敘述上訴理由者並得於提起上訴後十日內向本院補提理由書
狀（均須按他造當事人之人數附繕本）「切勿逕送上級法院」。
　　　　　　　　　　　　　　　　　　　書記官  董挹棻
中　　華　　民　　國　　94　　年　　4 　　月　　28　　日
附錄：本判決論罪科刑條文
刑法第二百十六條：
行使第二百十條至第二百十五條之文書者，依偽造、變造文書或
登載不實事項或使登載不實事項之規定處斷。
刑法第二百十條：
偽造、變造私文書，足以生損害於公眾或他人者，處五年以下有
期徒刑。
刑法第三百四十二條第一項：
為他人處理事務，意圖為自己或第三人不法之利益或損害本人之
利益，而為違背其任務之行為，致生損害於本人之財產或其他利
益者，處五年以下有期徒刑、拘役或科或併科一千元以下罰金。
附表：
┌──┬────┬────┬─────┬────┬───┐
│編號│承包工程│偽造之請│請款所簽發│支票提示│備  註│
│    │廠商名稱│款單及金│之支票    │人      │      │
│    │        │額（新台│          │        │      │
│    │        │幣）    │          │        │      │
├──┼────┼────┼─────┼────┼───┤
│ 1. │油漆工程│由辛○○│１        │        │於支票│
│    │癸○○  │偽造3.│（3.）│        │背面偽│
│    │        │9.請款單│ 0000000—│00000000│蓋蔡鎮│
│    │        │，並在請│ 20萬元   │19      │安之印│
│    │        │款人處偽│２        │        │章    │
│    │        │簽「鄭阿│（4.10.）│        │      │
│    │        │惠」請款│ 0000000—│00000000│      │
│    │        │金額為70│ 20萬元   │19      │      │
│    │        │萬元    │３        │        │      │
│    │        │        │（5.10.）│        │      │
│    │        │        │ 0000000—│00000000│      │
│    │        │        │ 30萬元   │002     │      │
│    │        │        │均戊○○在│        │      │
│    │        │        │美商花旗銀│        │      │
│    │        │        │行高雄分行│        │      │
│    │        │        │帳戶      │        │      │
├──┼────┼────┼─────┼────┼───┤
│ 2. │風管工程│由辛○○│１        │１、２、│      │
│    │丙○○  │偽造3.│（1.15.）│４均由李│      │
│    │        │9.請款單│ 0000000—│永順提示│      │
│    │        │，並在請│ 10萬元   │３即偽造│      │
│    │        │款人處偽│２        │工程款由│      │
│    │        │簽「李永│（3.）│戊○○花│      │
│    │        │順」請款│ 0000000—│旗銀行高│      │
│    │        │金額為75│ 20萬元   │雄分行  │      │
│    │        │萬元，其│３        │0000000 │      │
│    │        │中35萬元│（4.10.）│5002帳戶│      │
│    │        │為虛增款│ 0000000—│提示    │      │
│    │        │項      │ 35萬元   │        │      │
│    │        │        │４        │        │      │
│    │        │        │（5.10.）│        │      │
│    │        │        │ 0000000—│        │      │
│    │        │        │ 20萬元   │        │      │
├──┼────┼────┼─────┼────┼───┤
│ 3. │裝潢工程│由辛○○│１        │均由陳大│      │
│    │甲○○  │偽造3.│（3.）│聰花旗銀│      │
│    │        │9.請款單│ 0000000—│行高雄分│      │
│    │        │，並在請│ 19萬元   │行056432│      │
│    │        │款人處偽│２        │45002帳 │      │
│    │        │簽「何樹│（4.10.）│戶提示  │      │
│    │        │生」請款│ 0000000—│        │      │
│    │        │金額為39│ 20萬元   │        │      │
│    │        │萬元    │          │        │      │
├──┼────┼────┼─────┼────┼───┤
│ 4. │霓虹燈工│由辛○○│１        │如上    │      │
│    │程      │偽造3.│（4.10.）│        │      │
│    │莊銘  │9.請款單│ 0000000—│        │      │
│    │        │，並在請│ 18萬2千元│        │      │
│    │        │款人處偽│２        │        │      │
│    │        │簽「蔡麗│（5.10.）│        │      │
│    │        │卿」請款│ 0000000—│        │      │
│    │        │金額為28│ 20萬元   │        │      │
│    │        │萬2千元 │          │        │      │
├──┼────┼────┼─────┼────┼───┤
│ 5. │彩旗工程│由辛○○│１        │如上    │      │
│    │余重信  │偽造3.│（3.）│        │      │
│    │        │9.請款單│ 0000000—│        │      │
│    │        │，並在請│ 20萬元   │        │      │
│    │        │款人處偽│２        │        │      │
│    │        │簽「余」│（4.10.）│        │      │
│    │        │請款金額│ 0000000—│        │      │
│    │        │為47萬5 │ 10萬元   │        │      │
│    │        │千元    │３        │        │      │
│    │        │        │（4.10.）│        │      │
│    │        │        │ 0000000—│        │      │
│    │        │        │ 17萬5千元│        │      │
└──┴────┴────┴─────┴────┴───┘
